臺灣高等法院民事判決　　　　　　　　93年度勞上易字第34號
上　訴　人　乙○○
　　　　　　甲○○
　　　　　　丙○○
共　　　同
訴訟代理人　何朝棟律師
上　訴　人　中華航空股份有限公司
法定代理人　魏幸雄
訴訟代理人　林元祥律師
上列當事人間履行契約事件，兩造對於中華民國93年3月19日臺
灣臺北地方法院92年度勞訴字第117號第一審判決各自提起上訴
，經本院於94年3月29日言詞辯論終結，判決如下：
    主  文
兩造上訴均駁回。
第二審訴訟費用由兩造各自負擔。
    事實及理由
一、中華航空股份有限公司（下稱華航公司）起訴主張：乙○○
    自民國（下同）87年2月16日起任職於訴外人華信航空股份
    有限公司（下稱華信公司），嗣於89年3月26日轉至伊公司
    任職，擔任B747-400型航機副機師，並於同年9月28日邀甲
    ○○、丙○○（下稱甲○○等2人）為連帶保證人，與伊簽
    立聘僱契約（下稱系爭聘僱契約），約定乙○○最低服務期
    限為10年。詎乙○○於91年7月間接受伊安排之巡航機師升
    等訓練及於同年12月間接受每半年例行之訓練後，即於92年
    1月2日自請離職。乙○○自應依系爭聘僱契約第3、4條及伊
    「機師及飛航工程師服務年限及訓練費用賠償辦法」（下稱
    服務年限及訓練費用賠償辦法）第8條規定，賠償伊訓練費
    用計新臺幣（下同）171,707元（包括地面學科講師費用2,5
    15元及模擬機訓練費用169,192元），及離職前正常工作6個
    月薪資總額之懲罰性違約金計1,232,746元。又甲○○等2人
    既為連帶保證人，自應負連帶給付責任等情。爰依系爭聘僱
    契約第3、4條約定，服務年限及訓練費用賠償辦法第8條規
    定及連帶保證之法律關係，求為命乙○○、甲○○等2人連
    帶給付伊1,404,453元，及其中1,401,938元，自92年5月29
    日起，暨其中2,515元部分自92年11月5日起，均至清償日止
    按週年利率5%計算法定遲延利息之判決。原審判決命乙○○
    及甲○○等2人應連帶給付華航公司543,237元，及其中540,
    722元，自92年5月29日起，暨其中2515元，自92年11 月5日
    起，均至清償日止，按週年利率5%計算之利息，並依聲請為
    准、免假執行之宣告，且駁回華航公司其餘之訴。乙○○及
    甲○○等2人就其敗訴部分均聲明不服，提起上訴；華航公
    司則僅就其敗訴部分中違約金請求832,746元部分聲明不服
    ，提起上訴，其餘部分並未聲明不服，已告確定。華航公司
    並於本院聲明：(一)原判決關於駁回伊後開第2項之訴部分廢
    棄。(二)前開廢棄部分，乙○○及甲○○等2人應再連帶給付
    伊832,746元，及自92年5月29日起至清償日止按年息5%計算
    之利息。(三)乙○○及甲○○等2人之上訴駁回。
二、乙○○及甲○○等2人則以：系爭聘僱契約第2條約定最低服
    務期限10年過長，侵害乙○○之工作權及生存權，並違反就
    業服務法第3條規定，且與外籍機師最低服務期限之約定不
    同，違反平等原則，有違公序良俗，依民法第72條規定自屬
    當然無效。而系爭聘僱契約第3條約定若提前離職須給付高
    額之違約金，亦違反勞動基準法（下稱勞基法）第5條之規
    定，以非法之方法，拘束乙○○之自由意志，強制乙○○從
    事勞動，且亦構成勞工行使勞基法第15條勞動契約終止權之
    限制，亦屬當然無效。縱認系爭聘僱契約第3條約定有效，
    惟乙○○原任職華信公司，因華信公司經營之加拿大、紐、
    澳航線由華航公司承接之故，其乃非自主性至華航公司服務
    ，故依內政部74年9月5日（74）台內勞字第328433號函示「
    雇主如確有調動勞工工作必要，應依對勞工薪資及其他勞動
    條件，未作不利之變更之原則辦理」之意旨，華航公司得向
    乙○○請求之違約金，亦應依乙○○與原任職之華信公司訂
    立之聘僱契約為計算基礎，即以該契約約定之最低服務期限
    5年及1,000,000元之懲罰性違約金計算乙○○應賠償之違約
    金，亦即乙○○若仍任職於華信公司，至92年1月2日離職，
    僅餘45天即屆滿，已履約98%，故乙○○須賠償華航公司之
    違約金僅為20,000元。又乙○○任職華航公司之初即具備副
    機師之資格，並無華航公司服務年限及訓練費用賠償辦法之
    適用。伊等否認華航公司有支付訓練鐘點費予有關航訓教師
    ，華航公司應舉證證明之。再者，華航公司之模擬機除供訓
    練使用外，亦出租與其他航空公司使用，並無令乙○○負擔
    該訓練費用之餘地等語，資為抗辯，並於本院聲明：(一)原判
    決不利於乙○○及甲○○等2人之部分廢棄。(二)前開廢棄部
    分，華航公司在第一審之訴及其假執行之聲請均駁回。(三)華
    航公司之上訴駁回。
三、查華航公司主張乙○○自87年2月16日起任職訴外人華信公
    司擔任副機師，嗣於89年3月26日轉至華航公司任職，擔任
    B747-400型航機副機師，並於89年9月28日邀甲○○等二人
    擔任連帶保證人，與華航公司簽立系爭聘僱契約，約定乙○
    ○最低服務期限為10年。乙○○於91年7月間接受華航公司
    訓練之巡航機師升等訓練，取得巡航機師資格，及於同年12
    月間接受每半年例行之資格訓練，並於91年9月26日升任744
    機隊巡航機師，乙○○於92年1月2日自請離職之事實，業據
    華航公司提出聘僱契約、訓練課程即教室日誌、自請離職預
    告書、華航公司92年2月19日催告函、掛號郵件回執、華航
    公司89年4月10日人事通報單、91年9月26日人事通報、92年
    2月10日人事通報、模擬機考驗報告及教室日誌等件為證（
    見原審法院92年度北勞調字第63號卷第7至20頁、第22、23
    、27、28頁，及原審卷第22至24頁、第81、82頁、第86至89
    頁），並為乙○○及甲○○等2人所不爭執，自堪信為真實
    。
四、華航公司主張依系爭僱傭契約第2條、第3條約定，乙○○自
    契約生效時起，至少應服務10年，且此時間內絕不自行離職
    ，並未違反強制或禁止規定，亦不悖於公序良俗，自屬自始
    合法有效。再者系爭僱傭契約並無以國籍為理由而為差別待
    遇，乙○○至華航公司服務時，已具B747-400航型機師之資
    格，華航公司支出之訓練費用，係使乙○○得依約履行對於
    公司契約上之義務，自應由乙○○負擔。系爭僱傭契約第3
    條約定之違約金為懲罰性違約金，乙○○於華信公司任職期
    間，不得計入系爭僱傭契約第2條所約定之保證服務年限內
    ，違約金之計算不應以此為審酌之基礎，仍應以系爭僱傭契
    約所約定之額數來計算等情；乙○○等3人則以前揭情詞置
    辯。經查：
  (一)按不定期勞動契約，勞工雖原則上得隨時自請離職，為勞基
    法第15條第2項所明文規定，惟勞雇雙方如已就最低工作期
    限為約定，且此約定復未違反法律強制或禁止規定，亦無背
    於公共秩序及善良風俗，基於契約自由原則，應認該契約屬
    合法有效。查兩造於89年9月28日所訂系爭僱傭契約第2條、
    第3條分別約定：「保證服務期間自本契約生效日起算，為
    期10年」、「乙方（乙○○）承諾：(一)保證服務期間內，絕
    不自請離職．．．」（原法院92年度北勞調字第63號卷第7
    頁），再者，乙○○於89年3月26日受僱於華航公司後，華
    航公司先後於91年7月、12月分別施予巡航機師訓練及例行
    訓練，使乙○○能取得並繼續保有巡航機師資格，為兩造所
    不爭執，華航公司已為乙○○支出訓練費用提供訓練，而乙
    ○○所從事之飛航駕駛工作，必須接受訓練考取執照後，方
    可執行駕駛工作，且因各型航機之差異性，取得駕駛某一機
    型航機資格之機師，非必當然得駕駛其他機型之航機，必須
    另行考取執照，則乙○○係屬具有專門職業技術，並非僅是
    普通從業人員，華航公司勢必不能於招募新進人員後立即使
    其加入飛行營運行列，且華航公司乃大型之國際航空公司，
    經營航線頗為綿密，各種機型之機隊甚多，各航機之起飛又
    須依法配置相當之合格人員，如正、副機師及巡航機師等，
    復基於飛行安全之考慮，華航公司對於航機上機組人員必須
    完成某一航程任務後，給與機師足夠之休息時間，始得再擔
    任下次航行任務，華航公司為使公司順利營運必須維持相當
    數量之機師，倘任令其所僱用之機師離職，華航公司將再招
    考、訓練新進人員，導致支出人力、物力、財力而增加營運
    成本，影響企業整體之有效經營外，亦將造成華航公司營運
    調度困難影響飛航安全，華航公司為維持各種客運及貨運運
    在一定期間內為華航公司提供勞務。華航公司對於自始即由
    其所訓練之機師最低服務期限係要求15年或20年，此有華航
    公司所訂機師及飛航工程師服務年限及訓練費用補償辦法（
    前揭原法院調解卷第24頁）第4條規定足稽，本件乙○○於
    受僱時即取得B747-400型航機副機師執照，華航公司僅要求
    其最低服務期限為10年，堪認上開最低服務期限10年之限制
    ，並未超逾必要限度，乙○○依其自由意志簽立之上開聘僱
    契約，既屬契約自由原則之範疇，且未違反法律強制或禁止
    規定，亦無背於公共秩序及善良風俗，自屬合法有效。
  (二)次按工作權及生存權為人民可向國家請求之權利，但不可在
    私人間為主張，且人民之生存權及工作權亦可加以限制，此
    觀憲法第23條規定自明。就業服務法第3條雖規定國民有選
    擇職業之自由，但亦規定如為法律所禁止或限制者，不在此
    限。查兩造既已簽立上開聘僱契約約定乙○○之最低服務期
    限，乙○○自應受該約定之拘束，而契約之效力復為法律所
    承認，則上開最低服務期限之約定自屬法律所為之限制。次
    查交通部於80年2月15日頒布「國籍民用航空運輸業僱用外
    3 條、第4條規定航空運輸業者短期僱用外籍駕駛員之僱用
    期間以1年為限，如長期僱用外籍駕駛員者，僅能僱用正機
    師，且僱用期間最長僅能2年，嗣於期滿因特殊需要方可再
    報請民用航空局轉交通部核定續聘。嗣於90年9月20日交通
    部修訂上開辦法，並更名為「國籍民用航空運輸業聘僱外籍
    駕駛員許可及管理辦法」（原審卷第94頁至第96頁），依該
    辦法第7條規定，聘用外籍駕駛員擔任營運飛航，其聘僱期
    間以3年為限，嗣於期限屆滿因特殊需要方得報請民用航空
    局核轉主管機關續聘之，由此可見，我國法令對於航空運輸
    業者聘僱外籍機師之期限既有特別規定，則華航公司自有必
    要對於其本國機師及外籍機師之最低服務期限為不同約定，
    乙○○為本國機師無比照外籍機師最低服務期限之必要。乙
    ○○雖以上開辦法並無處罰規定，華航公司並無遵守義務云
    云為辯。惟查上開辦法既為交通部分別依民用航空法第23條
    及就業服務法第44條第2項規定授權所訂定，則無論該辦法
    是否定有罰則，身為民用航空運輸業者之華航公司，均有遵
    守之義務。況華航公司於外籍機師僱用期限屆至未經核准仍
    繼續僱用，即該當就業服務法第44條規定任何人不得非法容
    留外國人從事工作，應依同法第63條第1項規定科處罰緩，
    如5 年內再違反者，應處3年以下有期徒刑、拘役或科或併
    科12 0萬元以下罰金，華航公司殊無故意違反上開規定之理
    。至乙○○等爭執華航公司給與外籍機師之休假及薪資等勞
    動條件較乙○○等本國機師優厚云云，然姑不論華航公司是
    否確有僅以國籍不同而給與不同待遇，但上開勞動條件為乙
    ○○受僱華航公司期間所可取得之權利，自與上開約定最低
    服務期限之約款是否有效無關，是其此部分抗辯，自不足取
    。
  (三)查兩造簽立之上開聘僱契約第3條及第4條約定：「如違反承
    諾，乙方（乙○○）同意除依其他規定賠償訓練等費用，．
    ．．」、「乙方同意在任職期間內因轉訓新機種之服務年限
    及訓練費用賠償事項，悉另依甲方（華航公司）頒訂之『機
    師及飛航工程師服務年限及訓練費用賠償辦法』辦理」；又
    該服務年限及訓練費用賠償辦法第8條第2款規定：「機師未
    滿服務年限自請離職者，．．．應按本辦法規定賠償訓練等
    費用」，查乙○○於89年3月26日受僱華航公司後，於92年
    1月2日即自請離職，乙○○受僱華航公司之期間僅2年9個月
    又8天，未滿10年，自應依上開聘僱契約第3條及第4條約定
    賠償華航公司訓練費用。乙○○雖抗辯其非屬完全受華航公
    司培訓之人員，不適用華航公司所訂定之上開服務年限及訓
    練費用賠償辦法，毋庸賠償華航公司訓練費用云云。惟因兩
    造於89年9月28日所簽立之上開聘僱契約第4條已約定關於乙
    ○○訓練費用賠償事項，悉依華航公司所頒布之服務年限及
    訓練費用賠償辦法辦理，且依上開服務年限及訓練費用賠償
    辦法第2條亦明文規定，其適用範圍包括由華航公司負擔費
    用施以訓練之機師均屬之（前揭調解卷第24頁、第25頁），
    乙○○仍屬上開服務年限及訓練費用賠償辦法第2條所規定
    機師之範圍。又查乙○○自87年2月16日起受僱訴外人華信
    公司之工作年資，華航公司予以承認併計，應認自87年2月
    16日起乙○○即受僱華航公司云云。然查兩造所簽立之上開
    聘僱契約第2條已明確約定最低服務期限之起算點為上開聘
    僱契約之生效日，除薪資、休假、退職、退休之計算應採併
    計外，有關本件保證任職期間之計算，則不能併予列計，甚
    為明顯。另查華航公司於91年7月及12月對乙○○施予訓練
    使其能取得巡航機師執照及繼續保有該項執照，因此所支出
    之費用雖本為華航公司經營企業應支出之成本，但此係以乙
    ○○繼續為華航公司提供勞務為前提，如華航公司知悉乙○
    ○於92年1月2日即自請離職，自不需要支出此部分費用為其
    施予上開訓練，故由乙○○負擔此部分費用，洵屬有理。
  (四)又查乙○○受僱華航公司，華航公司於91年7月間對之施予
    巡航機師訓練，並於同年12月間施予複訓，該課程內容及時
    數如附表所載，為乙○○所不爭（原審卷第132頁）。關於
    「Over-all Concept」、「Abnormal/Emergerency Proce－
    dure」、「PIC Incapacitation handing」及「Oral Test
    」課程部分，係由訴外人鄧崇真各講授5小時、2小時、1小
    時及2小時，其鐘點費每小時均為650元；關於「CRM Consid
    erations」及「Written Test」課程係由訴外人蔡秋月各授
    課1小時，其鐘點費均為每小時225元；關於「Oral Test 」
    課程係由訴外人蔡仲偉授課1小時，其鐘點費為每小時650元
    。華航公司已於92年10月28日核發與鄧崇真、蔡秋月及蔡仲
    偉上開鐘點費，有航訓教師鐘點費及授課時數明細表、匯款
    明細表、鐘點費撥款清冊各3份在卷可查（原審卷第149頁至
    第159頁），而上開「Over-all Concept」、「CRM Consi－
    dera ti ons」、「Abnormal/Emergerency Procedure」、
    「PIC Incapacitation handing」及「Written Test」課程
    之受訓學員均為10人，另3項「Oral Test」課程部分，均僅
    針對乙○○授課，有教室日誌4紙及地面學科口試評鑑表3份
    在卷可查（前揭調解卷第8頁至第14頁）。依此計算，華航
    公司此部分為乙○○支出之訓練費用計2,515元[(Over-all
    Concept課程650×5＋Abnormal/Emergerency Procedure課
    程650×2+ PIC Incapacitation handing650×1)＋ (CRM
    Considerations 225×1＋Written Test 225×1)÷學員人
    數10+O ral Test (650×1+650×1+650×1)=2515]。華航公
    司於91年7月23日復對乙○○施予模擬機訓練，以華航公司
    於91年間將模擬機（不含教師）出租與訴外人長榮航空股份
    有限公司（下稱長榮公司）所估算之成本為每小時416.5美
    元，有91年10月14日簽呈及後附之成本建議乙份在卷可查（
    原審卷第83頁及第215頁），華航公司主張應以91年12月間
    以1美元兌換34.1新台幣為兌換基準，為乙○○所不爭，並
    有匯率表乙份在卷可查（原審卷第213頁至第214頁）。再因
    模擬機教師機師均屬專職，故該教師機師之人事成本除每月
    應付薪資外，尚包括應給與該教師機師之津貼、空勤加給及
    為該機師支付之保險費等人事費用在內；再退休金之性質應
    認亦屬工資，僅是給付時期遞延至勞工符合退休要件以後，
    故華航公司日後應給付與上開教師機師之退休金，亦應計入
    該教師機師之人事成本範圍內。依此計算，華航公司應負擔
    上開教師機師之全部人事成本為該教師機師每月薪資255,87
    3元之2.82倍，此有勤業眾信會計師事務所93年2月26日勤眾
    （審）00000 00號查核報告（原審卷第254頁、第255頁）在
    卷可考，則以上開每月薪資255,873元乘以2.82倍，再除以
    該教師機師每月訓練時數78小時，則閼於教師機師之人事成
    本每小時為9,251元（每人每月薪資255873×倍數2.82÷訓
    練時數78=9250.7，小數點以下四捨五入），此與華航公司
    財務處經濟分析部所計算者相同（原審卷第85頁之每小時平
    均人事成本計算方式）。華航公司於91年間共接受12個小時
    模擬機訓練，每次受訓學員有2位，有訓練日誌在卷可查（
    原審卷第81頁至第82頁及第86頁至第89頁）。則乙○○應負
    擔之模擬機訓練費用為140,722元[(模擬機每小時成本416.5
    ×匯率34.1+模擬教師機師每小時成本9251)×時數12 ÷受
    訓學員人數2=140721.9，小數點以下四捨五入]。又乙○○
    抗辯上開模擬機既有出租與同業訓練機師，自不得要求伊負
    擔該訓練費用云云。惟華航公司所請求者僅是以單位成本計
    算乙○○受訓練之部分，此與華航公司在其他時間是否將上
    開模擬機出租，並無關連，乙○○此部分抗辯，亦不足取。
  (五)末查兩造所訂系爭聘僱契約第3條約定：「如違反承諾，乙
    方（乙○○）同意除依其他規定賠償訓練等費用外，並自願
    賠償相當於離職前正常工作6個月薪資總額之違約金與甲方
    」（前揭調解卷第7頁），乙○○離職前正常工作6個月薪資
    總額1,232,746元，此有薪資明細表乙份在卷（同上卷第26
    頁）可查，並為乙○○所不爭執（原審卷第186頁），且華
    航公司主張上開約定之違約金性質包含懲罰性違約金（原審
    卷第140頁） ，復為乙○○所不爭執，信屬實在。惟按約定
    之違約金過高者，法院得減至相當之數額，民法第252條定
    有明文，此不論懲罰性違約金或損害賠償額預定性違約金均
    有適用（最高法院82年度台上字第2529號判決要旨參照）。
    再法院酌定違約金時，應審酌一般客觀事實、社會經濟狀況
    、及當事人所受損害之情形，以為酌定之標準（最高法院49
    年台上字第807號判例 、79年台上字第1612號判例參照）。
    又債務已為一部履行者，法院得比照債權人因一部履行所受
    之利益，減少違約金，為民法第251條所明文規定。茲審酌
    乙○○受僱華航公司之時間達2年9個月又8天，約達約定最
    低服務期限10年之25分之7及乙○○已應賠償華航公司上開
    訓練費用；再乙○○92年1月2日提出辭呈當日即自請離職，
    且離職原因僅記載「個人因素」（前揭調解卷第22頁），而
    該日期甫於91年12月22日至24日對乙○○施予巡航機師例行
    訓練完畢之後，即未再執行飛航工作，因認兩造間所訂系爭
    聘僱契約第3條約定懲罰性之違約金數額，尚屬過高，應酌
    減為400,000元始屬平允。
  (六)要之，乙○○應給付華航公司之訓練費用及懲罰性違約金合
    計543,237元 （地面學科訓練2515+模擬機訓練費用140722+
    懲罰性違約金400000=543237），丙○○、甲○○既為乙○
    ○之連帶保證人，自應就上開債務負連帶給付責任。又乙○
    ○等應連帶給付之上開訓練費用及懲罰性違約金，係屬未定
    期限債務，於乙○○受催告時即應負遲延責任，民法第 229
    條第2項定有明文 ，則華航公司請求上開模擬機訓練費用及
    懲罰性違約金合計540,722元部分（模擬機訓練費用140722+
    懲罰性違約金400000=540722），乙○○等最後收到起訴狀
    繕本翌日之92年5月29日起，及自上開地面學科訓練2,515元
    部分，自華航公司92年10月28日發給各訓練機師鐘點費後減
    縮聲明之日即92年11月5日起，均至清償日止，按週年利率
    百分之五計算之法定遲延利息，洵屬有據，自應准許。
五、綜上所述，華航公司本於系爭僱傭契約第3條、第4條約定及
    前揭服務年限及訓練費用賠償辦法第8條規定，暨連帶保證
    之法律關係請求乙○○及甲○○等2人連帶給付543,237元及
    其中540,722元自92年5月29日起，暨其中2,515元部分自92
    年11月5日起，均至清償日止 ，按年息百分之五計算之利息
    ，為有理由，自應准許，逾此部分之請求，即屬無據，不應
    准許。原審就上開應准許部分判命乙○○及甲○○等2人連
    帶給付543,237元 ，及其中540,722元自92年5月29日起，其
    中2,515元自92年11月5日起，均至清償日止，按年息5%計算
    之利息，並依兩造聲請命供擔保為准、免假執行之宣告；就
    上開不應准許部分，原審駁回華航公司之請求及其假執行之
    聲請，經核於法並無不合，華航公司就原審駁回其違約金（
    832,746元本息）部分與乙○○及甲○○等2人就其敗訴部分
    各自提起上訴，求予廢棄改判，皆為無理由，均應駁回其上
    訴。
六、兩造其餘攻擊防禦方法及其他未經援用之證據，經斟酌尚無
    礙於本院前述之認定，無一一論究之必要。
七、據上論結，本件上訴人華航公司、乙○○及甲○○等2人上
    訴均無理由，判決如主文。
中　　華　　民　　國　　94　　年　　4 　　月　　12　　日
                  勞工法庭　審判長法　官  黃騰耀
　　　　　　　　　　　    　  　　法　官  黃莉雲
　　　　　　　　　　　    　　　　法　官  許文章
正本係照原本作成。
不得上訴。
中　　華　　民　　國　　94　　年　　4 　　月　　14　　日
　　　　　　　　　　　　　　　　　書記官  陳明俐
